臺灣高等法院刑事判決
111年度上易字第656號
上  訴  人  臺灣新北地方檢察署檢察官
上  訴  人  
即  被  告  廖泉鴻
選任辯護人  黃重鋼律師
            林詠嵐律師
            洪煜盛律師
上列上訴人等因被告詐欺案件，不服臺灣新北地方法院110年度
易字第960號，中華民國111年2月25日第一審判決（起訴案號：
臺灣新北地方檢察署110年度調偵字第402號），提起上訴，本院
判決如下：
    主  文
原判決關於沒收部分撤銷。
未扣案之犯罪所得新臺幣貳拾捌萬陸仟玖佰玖拾參元沒收，於全
部或一部不能沒收或不宜執行沒收時，追徵其價額。
其他上訴駁回。                 
    事實及理由
一、經本院審理結果，認第一審以上訴人即被告廖泉鴻犯刑法第
    339條第1項之詐欺取財罪（2罪），分別判處有期徒刑8月、
    10月，定其應執行刑為有期徒刑1年2月，並宣告緩刑4年，
    認事用法及量刑均無不當（沒收部分除外），應予維持，並
    引用第一審判決書（沒收部分除外）記載之事實、證據及理
    由（如附件）。
二、檢察官上訴意旨略以：告訴人張沁苓因被告施用詐術陷於錯
    誤，接續匯款新臺幣（下同）140萬元、320萬元至被告之兆
    豐商業銀行00000000000號帳戶(下稱廖泉鴻兆豐帳戶)，損
    失共計460萬元，堪認犯罪所生損害甚鉅，且被告事後僅實
    際賠償103萬元，另約定以被告配偶張薷芳名下之不動產（
    下稱本案不動產）抵償債務，待日後本案不動產出售價金抵
    償債務後多退少補，告訴人雖於民國110年4月11日將上開房
    地出售，惟雙方就債務是否全數抵償仍有爭議，被告並未獲
    告訴人原諒，被告犯罪後態度難謂良好，原審僅就被告詐欺
    犯行分別量處有期徒刑8月、10月，又諭知緩刑4年，量刑輕
    重仍有斟酌餘地等語。
三、被告上訴意旨略以：
  　被告已實際償還告訴人103萬元，而被告與告訴人於105年1
    月12日簽署不動產買賣契約，約定以本案不動產作價1750萬
    元抵償剩餘債務，並將本案不動產移轉所有權登記與告訴人
    指定之人。扣除本案不動產之貸款餘額1331萬6993元及被告
    二胎債務90萬元後，被告供以抵償債務之總金額為328萬300
    7元，本案之沒收數額應僅餘28萬6993元，原審判決誤認仍
    須沒收172萬6993元云云，容有違誤。
四、本院查：
　㈠原審依憑被告之供述、證人即告訴人張沁苓於偵訊中之證述
    、103年9月15日投資入股合約書、同年10月1日投資入股合
    約書、臉書對話紀錄擷圖、廖泉鴻兆豐帳戶客戶存款往來交
    易明細等證據，認定被告本件詐欺犯行（2罪），已詳敘所
    憑之證據與認定之理由，並無任何憑空推論之情事，亦與經
    驗法則、論理法則無違。
  ㈡上訴駁回（即原判決關於罪刑）部分
  ⒈按刑之量定，乃法律賦予法院自由裁量之事項，倘於科刑時
    ，已以行為人之責任為基礎，並斟酌刑法第57條所列各款事
    項，而未逾越法定刑度，即難謂違法（最高法院100年度台
    上字第5301號判決意旨參照）。原判決已於理由欄內具體說
    明以被告之行為人責任為基礎，審酌被告不思正途獲取所需
    ，而詐取告訴人之財物，顯然欠缺尊重他人財產法益之觀念
    ，所為應予非難；惟被告犯後終能坦承犯行，並綜合斟酌被
    告已於103年11月3日實際賠償103萬元予告訴人，並於104年
    12月17日與告訴人達成和解，約定以本案不動產抵償債務，
    告訴人已於110年4月11日將上開房地出售，惟雙方就債務是
    否全數抵償仍有爭議，被告尚未獲得告訴人原諒，然其犯後
    態度尚可，兼衡其犯罪之動機、目的、手段、情節、自陳之
    智識程度、工作情形、家庭生活及經濟狀況、各次詐得之金
    額、被告與告訴人之關係等刑法第57條所列各款情事，而在
    法定刑度內分別量處有期徒刑8月、10月；復衡酌被告所犯
    各罪之罪質、犯罪時間之間隔、各罪之法律目的、違反之嚴
    重性、彼此間之關聯性、數罪所反映之人格特性與傾向、施
    以矯正之必要性，就其所犯數罪為整體非難評價，而定應執
    行刑為有期徒刑1年2月，又審諸被告並無前科，終能坦承罪
    行，並已實際返還告訴人部分金額，縱因與告訴人就債務是
    否全數抵償仍有爭議，而無法獲得告訴人諒解，惟告訴人所
    受尚未抵償之損害亦可另循民事訴訟途徑以求救濟，被告確
    已展現悔意並彌補過錯，因認被告經此教訓，當知警惕，而
    無再犯之虞，併予宣告緩刑4年。經核原審此部分認事用法
    尚無違誤，量刑亦屬妥適。
  ⒉檢察官固以前詞提起上訴，惟原審對被告之科刑，非無就檢
    察官上訴意旨所指被告造成告訴人之損失、案發後被告償還
    之情形予以斟酌，原判決已就各項犯罪情節及被告犯後態度
    等一切情狀綜合考量。而國家刑罰權之行使，兼具一般預防
    及特別預防之目的，故被告犯後態度，僅為量刑之一端，其
    中有無與告訴人達成和解進而取得告訴人諒解，只為認定犯
    後態度事由之一，被告雖與告訴人就抵償債務之數額仍未能
    意思合致，然告訴人最終仍得以透過民事及強制執行等程序
    令被告承擔應負之賠償責任，法院自不應將刑事責任與民事
    賠償過度連結。是本件檢察官以原判決量刑過輕為由提起上
    訴，僅係就原審之量刑反覆爭執，未再有其他舉證為憑；被
    告於上訴之初，雖主張原審未考量被告實際上已抵償大部分
    債務之犯後態度，量刑似有過重乙節，然於本院準備程序中
    則表明不再爭執（見本院卷第73至74頁），此部分之上訴均
    為無理由，應予駁回。
  ㈢撤銷改判（即原判決關於沒收）部分
  ⒈按現行刑法之沒收，係刑罰及保安處分以外之法律效果，具
    有獨立性，而非從刑，得與罪刑區分，非從屬於主刑，自得
    與罪刑分別處理。因而在訴訟程序，本於沒收之獨立性，自
    得於本案罪刑部分上訴予以駁回時，單獨就沒收部分予以撤
    銷（最高法院106年度台上字第2189號、107年度台上字第21
    53號判決意旨參照）。
  ⒉被告因上開犯行詐得之犯罪所得共計460萬元(計算式：140萬
    元＋320萬元＝460萬元)，屬其未扣案之犯罪所得，本應依刑
    法第38條之1第1項、第3項規定予以沒收或追徵。惟查：
　⑴被告已先於103年11月3日匯款103萬元予告訴人，有兆豐國際
    商業銀行國內匯款查詢資料可佐(見原審卷第233頁)。
　⑵被告、其配偶張薷芳與告訴人配偶陳忠偉、案外人張沁茵於1
    04年12月17日簽立協議書（下稱104年協議書），約定略以
    ：以本案不動產抵償債務，以買賣之方式登記於告訴人指定
    之登記名義人張沁茵，告訴人同時清償本案不動產上星展（
    臺灣）商業銀行股份有限公司（下稱星展銀行）之抵押貸款
    ，及二胎債權人傅國閎90萬元之債務，待日後告訴人將本案
    不動產出售後所得之價差作為被告之還款金額，於495萬100
    0元内多退少補；就本案不動產於105年1月12日簽訂不動產
    買賣契約書，約定價款為1750萬元；另於105年1月13日與第
    二順位債權人傅國閎再簽訂協議書，內容略以：傅國閎之債
    權額確立為90萬元，屆時由告訴人代為清償90萬元，傅國閎
    必須協同辦理塗銷登記，本案不動產並於105年2月4日完成
    移轉所有權登記與告訴人指定之張沁茵等節，分別有上開2
    份協議書、不動產買賣契約書、新北市中和地政事務所111
    年1月18日新北中地籍字第1116181127號函檢附之本案不動
    產所有權移轉登記資料、實價登陸交易明細資料等在卷可稽
    (見原審卷第103至109、161、163、173至198、237頁)。
　⑶按探求當事人之真意，應通觀契約全文，從該意思表示所根
    基之原因事實、經濟目的、一般社會之理性客觀認知、經驗
    法則及當事人所欲使該意思表示發生之法律效果而為探求，
    並將誠信原則涵攝在內，藉以檢視其解釋結果對兩造之權利
    義務是否符合公平正義（最高法院17年上字第1118號判例、
    109年度台上字第2283號判決意旨參照）。本件倘如告訴人
    所指稱應依前揭104年協議書約定，待日後房地出售再以價
    金多退少補乙情，應近似託售性質，然觀諸該協議書並未約
    定出售本案不動產之時限或底價，倘告訴人刻意拖延出售或
    賤價出售，再以此要求被告履行「少補」，顯違誠信原則；
    又被告及告訴人協議以移轉本案不動產所有權以抵償債務後
    ，告訴人並先清償房屋貸款餘額1331萬6993元及二胎債務90
    萬元(見原審卷第131、161、163頁)以塗銷抵押權，而取得
    本案不動產之實際管領使用權，被告並曾向告訴人以每月租
    金2萬餘元回租本案不動產居住5至6個月，嗣至告訴人於110
    年4月11日以1606萬元出售本案不動產前(見原審卷第169頁)
    ，告訴人均未通知被告將出售本案不動產，或欲以何價額出
    售，業據被告供明在卷（見本院卷第159頁），基上可見告
    訴人實已以本案不動產之所有權人自居，故被告以本案不動
    產抵償債務之數額，應以雙方買賣契約書約定之1750萬元，
    扣除協議當時房貸餘額1331萬6993元及二胎債務90萬元(見
    原審卷第131、161、163頁)，以328萬3007元作為被告實際
    賠償告訴人之數額，較為合理（計算式：1750萬元－1331萬6
    993元－90萬元＝328萬3007元）。
　⑷原審未詳加審酌上情，遽以告訴人嗣後出售本案不動產之價
    額1606萬元以為計算基礎，即有未洽，被告執此提起上訴，
    為有理由，應由本院撤銷沒收部分，就被告之犯罪所得扣除
    上開已實際返還告訴人之餘額即28萬6993元部分（計算式：
    460萬元－103萬元－328萬3007元＝28萬6993元）諭知沒收，並
    於全部或一部不能沒收或不宜執行沒收時，追徵其價額。　
    　
據上論斷，應依刑事訴訟法第373條、第368條、第369條第1項前
段、第364條，判決如主文。
本案經檢察官王宗雄提起公訴，檢察官簡志祥及被告均提起上訴
，檢察官楊四猛到庭執行職務。
中　　華　　民　　國　　111 　年　　7 　　月　　26　　日
                  刑事第二十一庭審判長法　官  林怡秀
                                      法　官  蔡羽玄
                                      法　官  胡宜如
以上正本證明與原本無異。
不得上訴。
                                      書記官  黃芝凌
中　　華　　民　　國　　111 　年　　7 　　月　　26　　日

附錄：本案論罪科刑法條全文
中華民國刑法第339條
意圖為自己或第三人不法之所有，以詐術使人將本人或第三人之
物交付者，處5年以下有期徒刑、拘役或科或併科50萬元以下罰
金。
以前項方法得財產上不法之利益或使第三人得之者，亦同。
前二項之未遂犯罰之。 

【附件】
臺灣新北地方法院刑事判決
110年度易字第960號
公　訴　人　臺灣新北地方檢察署檢察官
被　　　告　廖泉鴻　
選任辯護人　李家蓮律師
　　　　　　洪煜盛律師
　　　　　　黃重鋼律師
上列被告因詐欺案件，經檢察官提起公訴（110年度調偵字第402
號），被告於準備程序中就被訴事實為有罪之陳述，經本院裁定
改以簡式審判程序審理，判決如下：
    主  文
廖泉鴻犯詐欺取財罪，處有期徒刑捌月。又犯詐欺取財罪，處有
期徒刑拾月。應執行有期徒刑壹年貳月。緩刑肆年。
未扣案之犯罪所得新臺幣壹佰柒拾貳萬陸仟玖佰玖拾參元沒收，
如全部或一部不能沒收或不宜執行沒收時，追徵其價額。
    事  實
一、廖泉鴻明知其並無臺北市信義區華納威秀大樓某凱林鐵板燒
    （下稱凱林鐵板燒)之持股，亦無意實際入股該大樓某LA美
    式餐廳(下稱美式餐廳），僅因需錢孔急，乃意圖為自己不
    法之所有，基於詐欺取財之犯意，於民國103年9月15日某時
    許，在不詳之地點以臉書傳送訊息予張沁苓佯稱其有意自凱
    林鐵板燒退股，並將其持有之新臺幣（下同）140萬元之凱
    林鐵板燒股份轉讓予張沁苓云云，致張沁苓陷於錯誤，遂於
    同年月16日分別匯款2筆各70萬元，共計140萬元至廖泉鴻申
    設之兆豐商業銀行00000000000號帳戶(下稱廖泉鴻兆豐帳戶
    )作為轉讓持股之對價。另基於為自己不法所有意圖之詐欺
    犯意，於同年10月5日18時15分許，在不詳之地點以臉書傳
    送訊息予張沁苓佯稱有意與張沁苓各投資160萬元入股美式
    餐廳，預計每季獲利可達30%至50%，惟須先由張沁苓代墊自
    己之160萬元投資款云云，致張沁苓陷於錯誤，遂於同年月7
    日匯款2筆各160萬元，共計320萬元至廖泉鴻兆豐帳戶用以
    投資美式餐廳並代墊廖泉鴻之投資款。嗣廖泉鴻始終未移轉
    凱林鐵板燒及美式餐廳股份，張沁苓始知受騙。
二、案經張沁苓告訴臺灣新北地方檢察署檢察官偵查起訴。
    理  由
一、證據能力部分：
    查本案被告廖泉鴻所犯係死刑、無期徒刑、最輕本刑為3年
    以上有期徒刑以外之罪，其於準備程序中就前揭被訴事實為
    有罪之陳述，經本院告知簡式審判程序之旨，並聽取公訴人
    、被告及其辯護人之意見後，經裁定進行簡式審判程序審理
    ，則本案證據之調查，依刑事訴訟法第273條之2規定，自不
    受同法第159條第1項、第161條之2、第161條之3、第163條
    之1及第164條至第170條規定之限制，合先敘明。
二、認定事實所憑證據及理由：
　　上揭事實，業據被告坦白承認(見本院易字卷第140頁)，核
    與證人即告訴人張沁苓於偵訊中之證述(見109年度偵字第28
    404號卷〈下稱偵卷〉第25至26頁反面、第32至33頁、第57至6
    0頁)大致相符，復有103年9月15日投資入股合約書、同年10
    月1日投資入股合約書、臉書對話紀錄擷圖、廖泉鴻兆豐帳
    戶客戶存款往來交易明細等在卷可稽(見偵卷第3至16頁、第
    48至51頁反面、第53至55頁反面、110年度調偵字第402號卷
    第12頁正反面)，足認被告自白與事實相符，本件事證明確
    ，被告犯行洵堪認定，應予依法論科。
三、論罪科刑：
  ㈠罪名及罪數：
    核被告2次以臉書傳送訊息予告訴人佯稱轉讓持股及投資餐
    廳，使告訴人均誤信為真而匯款等犯行，均係犯刑法第339
    條第1項之詐欺取財罪。被告先後所為2次詐欺犯行，犯意各
    別、行為互殊，應予分論併罰。
  ㈡量刑及定執行刑：
　  爰審酌被告不思正途獲取所需，而詐取告訴人之財物，顯然
    欠缺尊重他人財產法益之觀念，所為應予非難；惟被告犯後
    終能坦承犯行，並綜合斟酌被告已於103年11月3日實際賠償
    103萬元予告訴人，並於104年12月17日與告訴人達成和解，
    約定以被告配偶之房地抵償債務，待日後房地出售實際抵償
    債務後多退少補，告訴人已於110年4月11日將上開房地出售
    ，惟雙方就債務是否全數抵償仍有爭議，被告尚未獲得告訴
    人原諒等情（見偵卷第25頁反面、第26頁告訴人偵查中證述
    、本院易字卷第155至163頁告訴人陳報狀及協議書、第201
    至215頁、第233頁被告補充理由狀暨兆豐銀行國內匯款查詢
    結果、第173至198頁新北市中和地政事務所111年1月18日函
    文檢附之房地所有權移轉登記資料），應認被告之犯後態度
    尚可，兼衡其犯罪之動機、目的、手段、情節、自陳之智識
    程度、工作情形、家庭生活及經濟狀況、各次詐得之金額、
    被告與告訴人之關係等一切情狀（見本院易字卷第141頁、
    偵卷第25頁反面），分別量處如主文所示之刑，以示懲儆。
    併審酌被告所犯各罪之罪質、犯罪時間之間隔、各罪之法律
    目的、違反之嚴重性、彼此間之關聯性、數罪所反映之人格
    特性與傾向、施以矯正之必要性，就其所犯數罪為整體非難
    評價，定其應執行刑如主文所示。
  ㈢緩刑：
　  被告並無前科，有卷附臺灣高等法院被告前案紀錄表存卷可
    按(見本院審易卷第11頁)，本院考量其終能坦承罪行，除實
    際賠償103萬元外，尚與告訴人達成和解，以房地抵償之方
    式賠償(詳下述)，縱因與告訴人就債務是否全數抵償仍有爭
    議，而無法獲得告訴人諒解，惟告訴人所受尚未抵償之損害
    亦可另循民事訴訟途徑以求救濟，並不因此而受影響。被告
    確已展現悔意並彌補過錯，本院認其經此教訓，當知警惕，
    而無再犯之虞，所宣告之刑以暫不執行為適當，爰依刑法第
    74條第1項第1款之規定，諭知緩刑，緩刑期間如主文所示，
    以啟自新。
四、沒收部分：
    被告因上開犯行詐得之犯罪所得共計460萬元(計算式：70萬
    ＋70萬＋160萬＋160萬＝460萬元)，屬其未扣案之犯罪所得，本
    應依刑法第38條之1第1項、第3項規定予以沒收或追徵。惟
    審酌被告已實際賠償103萬元予告訴人(見本院卷第233頁)，
    並與告訴人達成和解，約定以被告配偶之房地抵償債務，告
    訴人已將上開房地以1606萬元出售(見本院卷第169頁)，扣
    除協議當時房貸餘額1331萬6993元及二胎債務90萬元(見本
    院卷第131、161、163頁)，則被告以房地抵償之方式實際賠
    償184萬3007元（計算式：1606萬元－1331萬6993元－90萬元＝
    184萬3007元）予告訴人，故僅就犯罪所得扣除上開實際賠
    償金額後之餘額即172萬6993元部分（計算式：460萬元－103
    萬元－184萬3007元＝172萬6993元）諭知沒收，並於全部或一
    部不能沒收或不宜執行沒收時，追徵其價額。
據上論斷，應依刑事訴訟法第273 條之1第1項、第299條第1項前
段，判決如主文。
本案經檢察官王宗雄提起公訴，檢察官簡志祥到庭執行公訴。
中　　華　　民　　國　　111 　年　　2 　　月　　25　　日
                  刑事第十四庭  法　官　梁家贏
上列正本證明與原本無異。
如不服本判決，應於判決送達後20日內敘明上訴理由，向本院提
出上訴狀 (應附繕本) ，上訴於臺灣高等法院。其未敘述上訴理
由者，應於上訴期間屆滿後20日內向本院補提理由書「切勿逕送
上級法院」。
                                書記官  巫茂榮
中　　華　　民　　國　　111 　年　　3 　　月　　3 　　日
　　　　　　　　　　　　　　　　　　　
附錄論罪法條：
中華民國刑法第339條：
意圖為自己或第三人不法之所有，以詐術使人將本人或第三人之
物交付者，處5年以下有期徒刑、拘役或科或併科50萬元以下罰
金。
以前項方法得財產上不法之利益或使第三人得之者，亦同。
前二項之未遂犯罰之。